ACORDAO-COMPLETO-2519038

ACÓRDÃO 18984/2021 ATA 41/2021 - SEGUNDA CÂMARA

VISTOS, relatados e discutidos estes autos em que se analisa ato de concessão de aposentadoria deferido pelo Tribunal Regional do Trabalho da 24ª Região/MS em benefício da Sra. Rosângela Aparecida Pereira de Mello. 
ACORDAM os Ministros do Tribunal de Contas da União, reunidos em Sessão da 2ª Câmara, ante as razões expostas pelo Relator, e com fulcro nos incisos III e IX do art. 71 da Constituição Federal e nos arts. 1º, inciso V, e 39, inciso II, da Lei 8.443/1992, c/c o art. 259, inciso II, do Regimento Interno/TCU, em:
9.1. considerar ilegal a concessão de aposentadoria em favor da Sra. Rosângela Aparecida Pereira de Mello, negando registro ao correspondente ato; 
9.2. dispensar o ressarcimento das quantias indevidamente recebidas de boa-fé pela interessada, consoante o disposto no Enunciado 106 da Súmula da Jurisprudência do TCU;
9.3. determinar ao Tribunal Regional do Trabalho da 24ª Região/MS, que, no prazo de 15 (quinze) dias a contar da notificação deste Acórdão:
9.3.1. abstenha-se de realizar pagamentos decorrente do ato de aposentadoria ora impugnado, sujeitando-se a autoridade administrativa omissa à responsabilidade solidária, nos termos do art. 262, caput, do Regimento Interno/TCU;
9.3.2. dê ciência do inteiro teor desta Deliberação à interessada, alertando-a de que o efeito suspensivo proveniente da interposição de possíveis recursos perante o TCU não a exime da devolução dos valores percebidos indevidamente após a respectiva notificação, caso os recursos não sejam providos, encaminhando a este Tribunal, no prazo de 30 (trinta) dias, comprovante da referida ciência;
9.3.3. emita novo ato de concessão de aposentadoria em favor da Sra. Rosângela Aparecida Pereira de Mello, livre da irregularidade verificada neste processo, promova o seu cadastramento no sistema e-Pessoal, e o submeta a este Tribunal, nos termos da IN/TCU 78/2018.

Ato de concessão de aposentadoria deferido pelo Tribunal Regional do Trabalho da 24ª Região em benefício de ex-servidora.

Segunda Câmara

Tribunal Regional do Trabalho da 24ª Região/MS.

3. Interessada: Rosângela Aparecida Pereira de Mello (XXX.991.998-XX).

13.1. Ministros presentes: Bruno Dantas (Presidente), Aroldo Cedraz e Raimundo Carreiro.
13.2. Ministros-Substitutos presentes: Marcos Bemquerer Costa (Relator) e André Luís de Carvalho.

MARCOS BEMQUERER

Adoto como Relatório, com os pertinentes ajustes de forma, excerto da instrução da Secretaria de Fiscalização de Integridade de Atos e Pagamentos de Pessoal e de Benefícios Pessoais - Sefip, por meio da qual a concessão de aposentadoria objeto destes autos foi assim analisada (peças 5) , com a anuência do escalão superior (peça 6) :
"EXAME TÉCNICO
 (...) 
Exame das Constatações
9. Ato: 64288/2019 - Inicial - Interessada: ROSANGELA APARECIDA PEREIRA DE MELLO - CPF: XXX.991.998-XX
9.1. Parecer do Controle Interno: considerar o ato legal.
9.2. Constatação e análise:
9.2.1. Houve o registro de pelo menos uma rubrica com 'Denominação para análise pelo TCU
= Vantagem de caráter pessoal (1070 - Incorporação de quintos/décimos de função - Vantagem de caráter pessoal - R$ 2.384,21) '.
a. Justificativa do Gestor de Pessoal: não há. Verificação efetuada no âmbito do TCU.
b. Análise do Controle Interno: não há. Verificação efetuada no âmbito do TCU.
c. Análise da Equipe Técnica: ilegal.
	A incorporação de quintos/décimos decorrente do exercício de funções comissionadas contempla fração de quintos/décimos incorporada até 8/4/1998, incluindo tempo residual existente em 10/11/1997, com tempo total inferior à fração incorporada, como consta no mapa de funções exercidas. Referida incorporação está em desacordo com o entendimento do TCU, pois o tempo residual após 10/11/1997 possibilita a incorporação de somente mais 1/10, portanto, a incorporação de FC-5-ASSISTENTE DE JUIZ seria de 1/10, e não de 2/10, como consta do ato.
9.3. 	O quadro resumo de ocorrências e, quando for o caso, o detalhamento da norma legal e da jurisprudência para a inconsistência acima elencada encontra-se no anexo II dessa instrução.
 (...) 
CONCLUSÃO
10. 	A abrangência e a profundidade das verificações levadas a efeito fundamentam a convicção de que o ato 64288/2019 pode ser apreciado pela ilegalidade, em razão das irregularidades apontadas no item Exame das Constatações desta instrução, que representam afronta à legislação e à jurisprudência de referência.
11. 	O aludido ato deu entrada neste Tribunal há menos de cinco anos, não sendo aplicável, portanto, o procedimento de contraditório e ampla defesa determinado pelo Acórdão 587/2011-TCU-Plenário.
PROPOSTA DE ENCAMINHAMENTO
12. 	Ante o exposto, com fundamento no art. 71, inciso III, da Constituição Federal, no art. 1º,
inciso V, e art. 39, incisos I e II, da Lei 8.443/1992, no art. 260 do Regimento Interno do Tribunal de Contas da União, propõe-se:
12.1. considerar ILEGAL a concessão de aposentadoria a ROSANGELA APARECIDA PEREIRA DE MELLO e recusar o registro do ato correspondente (...) ;
12.2. com fulcro no art. 262, caput, do Regimento Interno deste Tribunal, determinar ao órgão/entidade Tribunal Regional do Trabalho da 24ª Região/MS que:
12.2.1. dispense a devolução dos valores indevidamente recebidos de boa-fé até a data da ciência do órgão/entidade Tribunal Regional do Trabalho da 24ª Região/MS, do acórdão que vier a ser proferido, com base no Enunciado 106 da Súmula da Jurisprudência do TCU;
12.2.2. promova a exclusão, no prazo 15 (quinze) dias, contados a partir da ciência desta deliberação, sujeitando-se a autoridade administrativa omissa à responsabilidade solidária, da rubrica apontada em face de manifesta ilegalidade, uma vez que o seu pagamento não encontra respaldo na jurisprudência deste Tribunal;
12.2.3. dê ciência, no prazo de quinze dias, contados da notificação, do inteiro teor desta deliberação [à] interessad[a], alertando-[a] de que o efeito suspensivo proveniente da interposição de eventuais recursos junto ao TCU não [a] exime da devolução dos valores percebidos indevidamente, caso o recurso não seja provido.
12.2.4. emita novo ato, livre da irregularidade ora apontada, em substituição ao ato de Aposentadoria de ROSANGELA APARECIDA PEREIRA DE MELLO, submetendo-o à nova apreciação por este Tribunal, na forma do artigo 260, caput, também do Regimento Interno/TCU;
12.2.5. no prazo de trinta dias, contados da ciência da decisão, envie a este Tribunal documentos comprobatórios de que [a] interessad[a] cujo ato foi impugnado está ciente do julgamento deste Tribunal."
 
3.	O Ministério Público junto ao TCU, representado pelo Procurador Júlio Marcelo de Oliveira, manifestou-se de acordo com a proposta da Sefip (peça 7) .
	É o Relatório.

não há.

Procurador Júlio Marcelo de Oliveira.

PESSOAL. APOSENTADORIA. APROVEITAMENTO DE TEMPO RESIDUAL PARA INCORPORAÇÃO DE DÉCIMO, NOS TERMOS DO ART. 5º DA LEI 9.624/1998. VANTAGEM DEFERIDA EM FRAÇÃO MAIOR DO QUE A DEVIDA. CONSIDERAÇÕES. ILEGALIDADE DA CONCESSÃO DE APOSENTADORIA E NEGATIVA DO REGISTRO DO CORRESPONDENTE ATO. DETERMINAÇÃO. É assegurado, nos termos do art. 5º da Lei 9.624/1998, o cômputo do tempo residual de exercício de funções comissionadas existente em 10/11/1997, não empregado para a concessão de quintos, para incorporação de uma parcela de décimo, com termo final, a qualquer tempo, na data em que o servidor completar o interstício de doze meses, de acordo com a sistemática definida na redação original do art. 3º da Lei 8.911/1994.

APOSENTADORIA (APOS)

Secretaria de Fiscalização de Integridade de Atos e Pagamentos de Pessoal e de Benefícios Sociais - Sefip.

Em apreciação o ato de aposentadoria concedido pelo Tribunal Regional do Tribunal Regional do Trabalho da 24ª Região/MS em benefício da Sra. Rosângela Aparecida Pereira de Mello.
2.	A concessão em análise ocorreu na modalidade voluntária, com proventos integrais, com fundamento no disposto pelo art. 3º da Emenda Constitucional 47/2005 c/c os arts. 1º e 2º da Lei Complementar 152/2015. 
3.	As informações constantes do processo indicam que a interessada implementou os requisitos para se inativar, uma vez que tinha idade, tempo de contribuição, de serviço público, de carreira e de cargo requeridos pelo fundamento concessório.
4.	Submetido o ato a críticas automatizadas, a Secretaria de Fiscalização de Integridade de Atos e Pagamentos de Pessoal e de Benefícios Sociais - Sefip detectou a incorporação da vantagem de "décimos", com aproveitamento de tempo residual existente em 10/11/1997, em fração maior do que a prevista na norma legal. 
5. 	Em vista de tal inconsistência, os pareceres exarados nos autos pela Sefip (peças 5 e 6) e pelo Ministério Público junto ao TCU (peça 7) são convergentes na linha da ilegalidade do ato e da negativa de seu respectivo registro, posição com a qual estou de acordo. 
6.	Sobre a matéria de quintos, a jurisprudência do TCU consolidou o entendimento de que é ilegal a incorporação dessa vantagem após a edição da Lei 9.624/1998, e de que se deve observar a modulação dos efeitos definida pelo Supremo Tribunal Federal - STF no Recurso Extraordinário - RE 638.115/CE, nos casos em que a incorporação tenha decorrido de funções comissionadas exercidas no período de 08/04/1998 a 04/09/2001 (v.g.: Acórdãos 442/2020 e 13.910/2020, da 2ª Câmara, de minha relatoria) .
7.	De acordo com o que foi estabelecido na decisão do STF no RE 638.115/CE, somente para a hipótese de "quintos/décimos" recebidos com base em decisão judicial transitada em julgado será indevida a cessação imediata do pagamento e não haverá absorção da parcela por reajustes futuros. Já nos casos de "quintos/décimos" recebidos por força de decisão judicial não transitada em julgado ou de decisão administrativa, o pagamento será mantido até sua absorção integral por quaisquer reajustes futuros concedidos aos servidores.
8. 	Segundo consta do ato concessório, verifica-se que a Sra. Rosângela Aparecida Pereira de Mello (peça 3, p. 3 e 4) percebe a rubrica denominada "1070 - Incorporação de quintos/décimos de função - Vantagem de caráter pessoal", no valor de R$ 2.384,21, que compreende 4/10 de FC-03 - Secretário de Audiência, 4/10 de FC-03 - Assistente Administrativo e  2/10 de FC-05 - Assistente de Juiz.
9.	Conforme registra o quadro de "funções exercidas" do ato concessório, a incorporação de 2/10 de FC-05 - Assistente de Juiz decorreu do exercício interpolado das seguintes funções comissionadas:
	9.1. FC-05: 29/04/1997 a 09/09/1997 (4m14d) , 18/09/1997 a 21/01/1998 (4m6d) e 21/02/1998 a 02/05/1998 (2m11d) ;
	92. FC-03: 22/01/1998 a 20/02/1998 (1m) .
10.	No presente caso, até 08/04/1998, data da publicação da Lei 9.624/1998, a interessada não completou os 12 meses de efetivo exercício de função comissionada necessários para a incorporação de um quinto de FC-05, nos termos do art. 3º da Lei 8.911/1994, pois naquela data contava apenas 11 meses e 5 dias de exercício de função. 
11.	 Todavia, como bem ressaltado pela Sefip, a interessada faz jus à incorporação de 1/10 de FC-05, decorrente de "tempo residual" assegurado pelo art. 5º da Lei 9.624/1998, que assim dispõe: 
"Art. 5º Fica resguardado o direito à percepção dos décimos já incorporados, bem como o cômputo do tempo de serviço residual para a concessão da próxima parcela, até 10 de novembro de 1997, observando-se o prazo exigido para a concessão da primeira fração estabelecido pela legislação vigente à época." 
12.	O Tribunal tem adotado a tese do aproveitamento do "tempo de serviço residual", para fins de incorporação de "décimos", conforme definido no Voto condutor do Acórdão 5455/2018-TCU-Segunda Câmara (rel. min. José Mucio Monteiro) , verbis: 
"6. 	Ao extinguir o mecanismo de incorporação de funções e mandar converter as parcelas em VPNI, a Lei 9.527/1997 assegurou o direito à incorporação àqueles que em 11/11/1997 houvessem cumprido os requisitos legais. Ademais, a Lei 9.624/1998 trouxe novamente ao ordenamento jurídico a incorporação de funções, agora na forma de décimos, admitindo a contagem de tempo residual não utilizado até 10/11/1997.
7. 	Essa matéria foi objeto da Decisão 925/1999-TCU-Plenário, como segue:
'8.1.2. é assegurado, nos termos do art. 5º da Lei 9.624/1998, o cômputo do tempo residual de exercício de funções comissionadas não empregado, até 10/11/1997, para a incorporação de parcela de décimo, com termo final na data específica em que o servidor complete o interstício de doze meses, de acordo com a sistemática definida na redação original do art. 3º da Lei 8.911/1994.
8.1.3. as parcelas incorporadas à remuneração, na forma de quintos, deverão ser transformadas em décimos e estes deverão ser transformados em vantagem pessoal nominalmente identificada.'
 (...) 
9.	A jurisprudência desta Corte de Contas permite o aproveitamento do tempo residual existente em 10/11/1997 para incorporar parcela de décimo, com posterior transformação em VPNI, independente do interstício de doze meses ter se completado até 4/9/2001, bastando que o período tenha se iniciado anteriormente a novembro de 1997.
10.	No presente caso, não foram observados os requisitos para a utilização do tempo residual, haja vista o deferimento de mais uma parcela de quintos (4/5 de FC1) , sendo que a interessada tem direito a incorporar mais um décimo (3/5 de FC1 e 1/10 de FC1) , pois completou o interstício de doze meses iniciado antes de 10/11/1997 somente no exercício de 2002." (grifos acrescidos) ."
13.	Eis alguns precedentes do TCU nesse sentido: 
	Acórdão 5785/2020-TCU-Primeira Câmara (Relator Ministro Bruno Dantas) e 5455 - 2ª Câmara (Relator Ministro José Múcio Monteiro) 
"É assegurado, nos termos do art. 5º da Lei 9.624/1998, o cômputo do tempo residual de exercício de funções comissionadas existente em 10/11/1997, não empregado para a concessão de quintos, para incorporação de parcela de décimo, com termo final, a qualquer tempo, na data em que o servidor completar o interstício de doze meses, de acordo com a sistemática definida na redação original do art. 3º da Lei 8.911/1994."
14.	De acordo com a interpretação dada ao art. 5º da Lei 9.624/1998 pelos referidos Acórdãos, o tempo de serviço iniciado antes de 10/11/1997, não empregado para a concessão de "quintos", pode ser computado para incorporação de "décimo", quando se completar, a qualquer tempo, o interstício de doze meses previsto na Lei 8.911/1994. 
15.	No ato em análise, em 10/11/1997 a interessada contava com tempo residual de 54 (cinquenta e quatro) dias de exercício de função (18/09/1997 até 10/11/1997, peça 3, p. 4) . Esse tempo não pode ser usado para pagamento de parcela de "quintos", mas pode ser computado para deferir 1/10 quando se completar o interstício de 12 (doze) meses do exercício de função em período posterior. Por conseguinte, pode incorporar apenas um décimo de FC-5, nos termos do art. 5º da Lei 9.624/1998, a ser pago sob a forma de VPNI (Vantagem Pessoal Nominalmente Identificada) .
16.	Nesse contexto, entendo que o Tribunal deve considerar ilegal a concessão de aposentadoria da Sra. Rosângela Aparecida Pereira de Mello e negar registro ao correspondente ato, aplicando-se a orientação fixada no enunciado da Súmula/TCU 106 às parcelas indevidamente recebidas pela interessada. 
17. 	Outrossim, em conformidade com o art. 262 do Regimento Interno/TCU, importa determinar ao órgão de origem que faça cessar os pagamentos decorrentes do ato, sob pena de responsabilidade solidária da autoridade administrativa omissa, promovendo, no mesmo prazo, a correção do cálculo dos proventos da Sra. Rosângela Aparecida Pereira de Mello. 
18.	Deve-se igualmente determinar ao órgão de origem que comunique a beneficiária sobre a deliberação do Tribunal, alertando-a de que o efeito suspensivo proveniente da interposição de eventuais recursos não a exime da devolução dos valores percebidos indevidamente após a notificação, caso esses recursos não sejam providos. Posteriormente, deve ser remetido ao Tribunal documento comprobatório de que a inativa foi cientificada da deliberação desta Corte.
19.	Por fim, esclareço que o ato em questão deu entrada nesta Corte de Contas em 2019, não se aplicando a sistemática definida pelo Plenário, mediante o Acórdão 122/2021 (rel. min. Walton Alencar Rodrigues) , na linha de observar o Recurso Extraordinário 636.553, em que foi fixado prazo de cinco anos para que o TCU registre os atos de concessão inicial de aposentadoria, reforma ou pensão, após o qual serão considerados "tacitamente registrados", podendo posteriormente o ato que contenha alguma ilegalidade ser submetido ao procedimento de revisão de ofício, com base no art. 54 da Lei 9.784/1999 c/c o art. 260, § 2º, do Regimento Interno/TCU. 
	Ante o exposto, manifesto-me por que seja adotada a deliberação que ora submeto a este Colegiado.
TCU, Sala das Sessões, em 30 de novembro de 2021.
MARCOS BEMQUERER COSTA
Relator